臺灣彰化地方法院刑事判決
111年度訴字第216號
公  訴  人  臺灣彰化地方檢察署檢察官
被      告  顧惟傑



上列被告因加重詐欺等案件，經檢察官提起公訴（111年度偵字
第175號），被告於準備程序進行中就被訴事實為有罪之陳述，
本院進行簡式審判程序，判決如下：
    主  文
顧惟傑犯三人以上共同詐欺取財罪，累犯，處有期徒刑壹年肆月
。
未扣案之犯罪所得新臺幣捌仟元沒收，於全部或一部不能沒收或
不宜執行沒收時，追徵其價額。
    犯罪事實及理由
一、程序事項：被告顧惟傑就被訴事實為有罪之陳述，經本院合
    議庭裁定由受命法官獨任以簡式審判程序審理，依刑事訴訟
    法第273條之2、同法第159條第2項之規定，不適用傳聞法則
    有關限制證據能力之相關規定；並得依同法第310條之2準用
    同法第454條之規定製作略式判決書，僅需記載犯罪事實、
    證據名稱及應適用之法條，且得以簡略方式為之，先予敘明
    。
二、犯罪事實：
　　顧惟傑與温振偉（温振偉經檢察官另案提起公訴）、姓名年
    籍不詳通訊軟體暱稱「噴火龍」（亦稱「頑皮豹」）及該詐
    欺集團其他姓名年籍不詳之成員共同意圖為自己不法之所有
    ，基於三人以上共同詐欺取財及隱匿詐欺所得去向之洗錢之
    犯意聯絡，由詐欺集團成員於民國110年5月6日8時許，佯稱
    為「戶政事務所人員」撥打電話詢問邱林摘是否有委託他人
    遷戶籍，邱林摘表示不認識後，詐欺集團成員又先後自稱「
    陳警官」及「特偵組王主任」接續打電話向邱林摘誆稱：身
    分證遭人用以開設中國信託銀行帳戶，該帳戶涉及洗錢及販
    毒等刑事案件，要配合偵辦，不然派人抓妳，要交出帳戶內
    款項新臺幣（下同）35萬元，以配合後續偵辦等語，對邱林
    摘施用詐術，使邱林摘陷於錯誤，提領35萬元現金後，於同
    日12時40分許，在彰化縣○○市○○路0段000號「昇財麗禧」酒
    店停車場前，將35萬元現金交給受指示前來收款之温振偉，
    「噴火龍」再指示顧惟傑前往取款，顧惟傑於同日12時54分
    許，前往位於員林市○○路0段000號之「星巴克」咖啡店，向
    温振偉拿取其向邱林摘收取之35萬元現金後，再將款項轉交
    予另一詐欺集團成員，以此方式隱匿詐欺犯罪所得之去向。
    該詐欺集團成員再於翌日即110年5月7日9時30分許，佯稱為
    「特偵組王主任」接續打電話向邱林摘詐稱：要再提領帳戶
    內款項交出來等語，使邱林摘陷於錯誤，提領31萬元現金後
    ，於同日11時50分許，在上址「昇財麗禧」酒店之停車場前
    ，將31萬元現金交給依指示前來收款之温振偉，「噴火龍」
    再指示顧惟傑前往取款，顧惟傑即於同日12時36分許，前往
    位於員林市○○○街000號之麥當勞，向温振偉拿取其向邱林摘
    收取之31萬元現金後，再轉交予另一詐欺集團成員，接續以
    此方式隱匿詐欺犯罪所得之去向，顧惟傑並因此共獲得8千
    元之報酬。嗣邱林摘發覺遭騙後報警處理，為警調閱相關監
    視器畫面而循線查獲。
三、前項犯罪事實，有下列證據可資為佐：
　㈠被告顧惟傑於警詢、偵查中及本院審理時之供述。
　㈡證人即車牌號碼000-0000號自用小客車車主陳子佟於警詢時
    之證言。
　㈢證人即被害人邱林摘於警詢時之證言。
　㈣證人即共犯温振偉於偵查中之證言。
　㈤相關監視器影像截圖、面交款項位置照片(警卷第53至71頁、
    第87至88頁)。
　㈥彰化縣警察局員林分局員林派出所受理各類案件紀錄表、受(
    處)理案件證明單、內政部警政署反詐騙諮詢專線紀錄表、
    被害人邱林摘之帳戶存摺影本(警卷第74至86頁)。
四、論罪科刑部分：
　㈠過去實務認為，行為人對犯特定犯罪所得之財物或利益作直
    接使用或消費之處分行為，或僅將自己犯罪所得財物交予其
    他共同正犯，祇屬犯罪後處分贓物之行為，非本條例所規範
    之洗錢行為，惟依105年12月28日修正公布、106年6月28日
    施行之洗錢防制法規定，倘行為人意圖掩飾或隱匿特定犯罪
    所得來源，而將特定犯罪所得直接消費處分，甚或交予其他
    共同正犯予以隱匿，或由共同正犯以虛假交易外觀掩飾不法
    金流移動，即難認僅單純犯罪後處分贓物之行為，應仍構成
    洗錢防制法第2條第1或2款之洗錢行為（最高法院108年度台
    上字第3086號、109年度台上字第1641號判決意旨參照）。
    本件詐欺集團成員對被害人邱林摘詐騙，要求被害人邱林摘
    提領其帳戶內款項後，交付予共犯温振偉，温振偉取得後再
    交付予被告，被告再轉交予詐欺集團其他成員，而隱匿詐欺
    犯罪所得之去向，依前開說明，應構成洗錢防制法第14條第
    1項之一般洗錢罪。
　㈡是核被告所為，係犯刑法第339條之4第1項第2款之三人以上
    共同詐欺取財罪、洗錢防制法第14條第1項之一般洗錢罪。
　㈢本案詐欺集團成員雖有冒用公務員名義對被害人邱林摘詐欺
    取財之情形，惟被告供稱：我不知道詐騙集團如何對邱林摘
    詐騙，我真的不知道他們如何騙，我只是依照指示去收錢等
    語（本院卷第160頁），衡諸現今詐騙手法不一，被告於詐
    欺集團中擔任收水角色，與被害人邱林摘並無直接接觸，被
    告依指示收取車手向被害人邱林摘拿取之款項，對於詐欺集
    團其他成員係以何種方式詐騙被害人邱林摘，實無從得悉，
    依卷內事證亦無法證明被告有於事前參與詐騙手法之謀議，
    更無法認定被告即為對被害人邱林摘實施詐騙之實際行為人
    ，自難遽認被告主觀上知悉或已預見詐欺集團成員有冒用公
    務員名義詐欺取財之情形，而構成刑法第339條之4第1項第1
    款「冒用政府機關或公務員名義犯之」之加重事由，公訴人
    認被告犯刑法第339條之4第1項第1款之罪嫌，容有誤會，然
    此僅屬加重條件之增減，不生變更起訴法條問題，亦無庸就
    不存在之加重條件說明不另為無罪之諭知（最高法院98年度
    台上字第5966號判決意旨參照）。
　㈣被告就上開犯罪事實，與温振偉、「噴火龍」及其他姓名年
    籍不詳之該詐欺集團成員有犯意聯絡、行為分擔，為共同正
    犯。
　㈤被告所屬詐欺集團成員對被害人邱林摘數次施用詐術者致其
    數次受詐騙交付款項，係基於同一犯意及利用同一機會所為
    ，且犯罪時間密接，係在實現同一犯罪目的而侵害同一法益
    ，屬接續犯，僅論以一「三人以上共同詐欺取財罪」。又被
    告雖有2次向共犯温振偉收取被害人邱林摘受詐欺交付之款
    項，並將款項轉交予該詐欺集團其他成員之洗錢行為，但其
    犯罪時間密接、地點相近，且均在實現同一犯罪目的而侵害
    同一法益，在刑法評價上，以視為數個舉動之接續實行較為
    合理，亦屬接續犯，僅成立一「一般洗錢罪」。
　㈥被告係以一行為同時觸犯加重詐欺取財罪及一般洗錢罪，為
    想像競合犯，應依刑法第55條前段之規定，從一重之三人以
    上共同犯詐欺取財罪處斷。又想像競合犯之處斷刑，本質上
    係「刑之合併」。其所謂從一重處斷，乃將想像競合犯組成
    之評價上數罪，合併為科刑一罪，其所對應之刑罰，亦合併
    其評價上數罪之數法定刑，而為一個處斷刑。易言之，想像
    競合犯侵害數法益者皆成立犯罪，論罪時必須輕、重罪併舉
    論述，同時宣告所犯各罪名，包括各罪有無加重、減免其刑
    之情形，亦應說明論列，量刑時併衡酌輕罪部分量刑事由，
    評價始為充足，然後依刑法第55條前段規定「從一重處斷」
    ，非謂對於其餘各罪可置而不論。因此，法院決定處斷刑時
    ，雖以其中最重罪名之法定刑，做為裁量之準據，惟於裁量
    其輕重時，仍應將輕罪合併評價在內（最高法院108年度台
    上字第4408號判決意旨參照）。被告於審判中已自白洗錢犯
    行（見本院卷第159至161頁筆錄），就所犯洗錢防制法第14
    條第1項之一般洗錢罪，符合同法第16條第2項所定之減輕其
    刑規定，此部分減輕事由，自應於量刑時併予衡酌。
　㈦被告前因違反藥事法、竊盜等案件，經臺灣南投地方法院分
    別以106年度審訴字第508號判處應執行有期徒刑6月（共5罪
    ，各處有期徒刑3月）、以107年度審易字第642號判處有期
    徒刑6月確定，上開罪刑經同法院以108年度聲字第305號裁
    定應執行刑為有期徒刑11月，於109年2月3日執行完畢，有
    卷附臺灣高等法院被告前案紀錄表可按，其受有期徒刑之執
    行完畢，5年以內故意再犯有期徒刑以上之罪，符合刑法第4
    7條第1項累犯所定之要件，且依司法院大法官釋字第775號
    解釋意旨，審酌被告於上開案件執行完畢後故意再犯本案，
    顯見前案徒刑之執行並無顯著成效，被告對刑罰之反應能力
    薄弱，再參酌本案被告犯罪情節，並無因適用刑法第47條第
    1項規定加重最低本刑致無法處以最低法定本刑，而使其所
    受刑罰超過所應負擔罪責之罪刑不相當情形，是仍應依刑法
    第47條第1項之規定，加重其刑。
　㈧爰以行為人之責任為基礎，審酌被告不思循正途獲取財物，
    明知詐欺集團橫行，竟貪圖不法所得，加入詐欺集團，擔任
    「收水」工作，而與詐欺集團其他成員彼此分工合作，共同
    詐取被害人邱林摘之財物，造成被害人邱林摘受有財產上之
    損害，犯後無法賠償被害人所受損害之犯後態度，被告犯後
    坦承犯行（含洗錢犯行），且非居於本案犯罪之主導地位，
    及其犯罪之手段、參與情節、被告智識程度為國中肄業等一
    切情狀，量處如主文所示之刑。　
五、關於沒收：按犯罪所得，屬於犯罪行為人者，沒收之，於全
    部或一部不能沒收或不宜執行沒收時，追徵其價額，刑法第
    38條之1第1項前段、第3項定有明文。本件被告共獲得8千元
    之報酬，業據被告供明在卷（警卷第6頁、本院卷第161頁）
    ，該8千元屬於被告之犯罪所得，應依刑法第38條之1第1項
    前段之規定宣告沒收之，並依同條第3項之規定，諭知於全
    部或一部不能沒收或不宜執行沒收時，追徵其價額。
六、據上論斷，依刑事訴訟法第273條之1第1項、第299條第1項
    前段、第310條之2、第454條第1項，判決如主文。
本案經檢察官王元郁提起公訴，檢察官黃建銘到庭執行職務。
中　　華　　民　　國　　111 　年　　8 　　月　　9 　　日
                  刑事第七庭    法  官  王素珍
以上正本證明與原本無異。　　　　　　　　　
如不服本判決應於收受判決後20日內向本院提出上訴書狀，並應
敘述具體理由。其未敘述上訴理由者，應於上訴期間屆滿後20日
內向本院補提理由書（均須按他造當事人之人數附繕本）「切勿
逕送上級法院」。
告訴人或被害人對於判決如有不服具備理由請求檢察官上訴者，
其上訴期間之計算係以檢察官收受判決正本之日期為準。
中　　華　　民　　國　　111 　年　　8 　　月　　9 　　日
                                書記官　王心怡
附錄本案論罪科刑法條：
中華民國刑法第339條之4
犯第339條詐欺罪而有下列情形之一者，處1年以上7年以下有期
徒刑，得併科1百萬元以下罰金：
一、冒用政府機關或公務員名義犯之。
二、三人以上共同犯之。
三、以廣播電視、電子通訊、網際網路或其他媒體等傳播工具，
    對公眾散布而犯之。
前項之未遂犯罰之。
洗錢防制法第14條
有第二條各款所列洗錢行為者，處7年以下有期徒刑，併科新臺
幣5百萬元以下罰金。
前項之未遂犯罰之。
前二項情形，不得科以超過其特定犯罪所定最重本刑之刑。